臺灣高雄地方法院民事判決　九十三年度重訴字第一○○號
　　原　　　告　丙○○
　　訴訟代理人　阮文泉律師
　　被　　　告　財政部國有財產局台灣南區辦事處
　　法定代理人　甲○○
　　訴訟代理人　乙○○
右當事人間請求確認所有權存在事件，經本院於民國九十三年八月三日言詞辯論終結
，判決如下：
    主      文
原告之訴駁回。
訴訟費用由原告負擔。
    事實及理由
一、原告主張：附件所示暫編高雄市○鎮區○○段第一０七一之四地號、面積一八四
    平方公尺土地（下稱系爭土地），係未經地政機關登記之土地，伊自民國七十年
    起即以所有之意思，和平、繼續、公然占有系爭土地達二十一年，符合時效取得
    所有權之要件，乃於九十一年一月三十日檢附四鄰證明文件，向高雄市政府地政
    處前鎮地政事務所（下稱前鎮地政）為時效取得所有權第一次登記申請，詎前鎮
    地政受理後以系爭土地係學校用地，通知被告前來辦理土地所有權測量及第一次
    登記，並於同年二月二十七日駁回伊之申請後，即接受被告上開登記申請、並為
    公告，伊不服提出異議，經高雄市不動產糾紛調處委員會調處後仍為有利被告之
    認定，爰依民法第七百六十九條及第七百七十條之規定提起本訴。而聲明求為：
    (一)確認原告時效取得系爭土地之所有權登記請求權存在。(二)被告應容忍原告登記
    為系爭土地之所有權人。
二、被告則以：系爭土地於八十一年八月十三日業經高雄縣鳳山地政事務所（下稱鳳
    山地政）劃入高雄縣鳳山市○○段一六六四之三地號內（面積三九八八平方公尺
    ），並登記為國有土地，嗣高雄縣政府於八十六年奉准撥用為福誠國中校地，因
    涉乃縣、市界線疑義，地政機關乃依高雄縣政府八十八年十二月十七日召開「研
    商福誠國中撥用五甲段一六六四之三地號土地縣市界不明協調會」會議紀錄，辦
    理上開一六六四之三地號土地地籍線更正，並於八十九年二月十八日將一六六四
    之三地號土地之面積更正為三０一二平方公尺，是系爭土地並非未經登記之土地
    。況且，系爭土地係位於前鎮○○○道之範圍內，屬於土地法第四十一條免編地
    號之土地，為同法第十四條所列之不得為私有之土地，自不得為時效取得所有權
    之客體，原告之主張顯無理由等語置辯。並聲明：求為判決駁回原告之訴。
三、原告主張其自七十年間起至迄今，以所有之意思，和平、繼續、公然占有系爭土
    地達二十一年，並於九十一年一月三十日檢附四鄰證明文件，向前鎮地政為時效
    取得所有權第一次登記申請，嗣前鎮地政於同年二月二十七日駁回其申請後，即
    接受被告第一次登記申請、並為公告，其不服提出異議，經高雄市不動產糾紛調
    處委員會調處後仍維持被告之第一次登記；被告抗辯系爭土地於八十一年八月十
    三日已劃入高雄縣鳳山市○○段一六六四之三地號內（面積三九八八平方公尺）
    ，並登記為國有土地，嗣高雄縣政府於八十六年奉准撥用為福誠國中校地，因涉
    乃縣、市界線疑義，地政機關乃依高雄縣政府八十八年十二月十七日召開「研商
    福誠國中撥用五甲段一六六四之三地號土地縣市界不明協調會」會議紀錄，辦理
    上開一六六四之三地號土地地籍線更正，並於八十九年二月十八日將一六六四之
    三地號土地之面積更正為三０一二平方公尺，系爭土地才又成為未登記之土地；
    及系爭土地經前鎮地政於九十二年八月十二日與高雄市政府都市發展局、建設局
    、地政處、工務局下水道工程處等單位共同會勘，經比對五十九年臨海特定區都
    市計畫航測圖、地形圖、地籍圖之結果，系爭土地確實位於前鎮○○○道之範圍
    內之事實，為兩造所不爭執，並經本院向高雄縣鳳山地政事務所函調上開一六六
    四之三地號土地之地籍圖及複丈原圖查明屬實，有土地所有權登記申請書、四鄰
    證明文件、前鎮地政與高雄市政府相關單位共同會勘系爭土地位置之勘查紀錄表
    、高雄縣政府召開「研商福誠國中撥用五甲段一六六四之三地號土地縣市界不明
    協調會」會議紀錄、地籍圖、複丈原圖及本院公務電話紀錄單在卷可稽，則此部
    分事實，可堪信為真實。
四、又原告係主張系爭土地得為時效取得所有權之客體，被告則否認該主張，故本件
    之爭點應在於：系爭土地得否為時效取得所有權之客體？玆將本院判斷內容說明
    如下：
(一)、按「以所有之意思，二十年間和平繼續占有他人未登記之不動產者，得請求登記
    為所有人。」民法第七百六十九條定有明文，可知因時效取得所有權，須其主觀
    上有以所有之意思而占有，在客觀上有和平繼續占有他人未登記之不動產二十年
    以上之事實，始足當之。又「土地依其使用，分為左列各類：‧‧第三類交通水
    利用地，如道路、溝渠、水道、湖泊、港灣、海岸、堤堰等屬之。」「左列土地
    不得為私有：(三)可通運之水道及其沿岸一定限度內之土地。(四)城鎮區○○○道湖
    澤及其沿岸一定限度內之土地。」「第二條第三類及第四類土地，應免予編號登
    記。但因地籍管理必須編號登記者，不在此限。」土地法第二條第一項第三類、
    第十四條第一項第三、四款及第四十一條亦有規定。
(二)、經查，系爭土地於八十一年八月十三日經鳳山地政劃入高雄縣鳳山市○○段一六
    六四之三地號土地範圍內，面積為三九八八平方公尺，並經辦理第一次登記為國
    有土地，嗣高雄縣政府於八十六年奉准撥用為福誠國中校地，因涉乃縣、市界線
    疑義，地政機關乃依高雄縣政府八十八年十二月十七日召開「研商福誠國中撥用
    五甲段一六六四之三地號土地縣市界不明協調會」會議紀錄，辦理上開一六六四
    之三地號土地地籍線更正，並於八十九年二月十八日將一六六四之三地號土地之
    面積更正為三０一二平方公尺，致系爭土地成為未經登記土地之事實，已如前述
    。再依鳳山地政函覆本院之一六六四之三地號土地歷年地籍圖及複丈成果圖，可
    知該土地自八十一年八月十三日辦理第一次登記時起至八十九年二月十八日辦理
    更時登記時止，所登記之面積均包含系爭土地之面積，合計為三千九百八十八平
    方公尺等情，有地籍圖及複丈成果圖可證，並經本院向鳳山地政承辦人員余佰圖
    以電話方式查詢屬實，有兩造不爭執為真正之本院公務電話紀錄單可證，可見系
    爭土地自八十一年八月十三日起至八十九年二月十八日止，係登記在上開一六六
    四之三之國有土地內，並非屬於未登記之土地。至於系爭土地於八十九年二月十
    八日因上開一六六四之三地號土地辦理更正時，雖因相關單位疏失而漏未同時辦
    理更正登記程序，惟此僅屬於地政登記程序補正之問題，並不影響系爭土地所有
    權之歸屬，系爭土地既已於八十一年八月十三日第一次登記為國有土地，即非屬
    於未登記之土地，與民法第七百六十九條所定「未登記之不動產」之要件不符，
    不得成為時效取得所有權之客體。從而，原告主張系爭土地係未經登記之土地，
    得為時效取得所有權之客體等語，即無可採。
(三)、再者，系爭土地經前鎮地政於九十二年八月十二日與高雄市政府都市發展局、建
    設局、地政處、工務局下水道工程處等單位共同會勘，並比對五十九年臨海特定
    區都市計畫航測圖、地形圖、地籍圖之結果，確定系爭土地係位於前鎮○○○道
    之範圍內，有前鎮地政與高雄市政府相關單位共同會勘系爭土地位置之勘查紀錄
    表在卷足憑，堪可採信。系爭土地既係原前鎮○○○道範圍內之土地，即屬土地
    法第二條第一項第三類之土地，依同法第四十一條之規定可免編地號，而非他人
    未登記之土地，參照最高法院六十五年台上字第二五五八號「系爭土地既係水利
    用地（排水溝間堤防用地），依法免於為所有權之編號登記，上訴人自無從因時
    效之完成而取得及請求登記其地上權。」之判例意旨，亦不得為時效取得所有權
    之客體，就此而言，原告本件請求亦無理由。
五、綜上所述，系爭土地既非他人未登記之不動產，且又位於前鎮○○○道之範圍內
    ，自不得為時效取得所有權之客體。從而，原告依民法第七百六十九條及第七百
    七十條規定，請求確認原告時效取得系爭土地之所有權登記請求權存在及被告應
    容忍原告登記為系爭土地之所有權人，為無理由，應予駁回。
六、據上論結：本件原告之訴為無理由，依民事訴訟法第七十八條，判決如主文。
中　　　華　　　民　　　國　　九十三　　年　　　八　　　月　　二十四　　日
                             臺灣高雄地方法院民事第一庭
~B法　　　官　唐照明
右為正本係照原本作成。
如不服本判決，應於送達後廿日內，向本院提出上訴狀並表明上訴理由，如於本判決
宣示後送達前提起上訴者，應於判決送達後十日內補提上訴理由書（須附繕本）。
中　　　華　　　民　　　國　　九十三　　年　　　八　　　月　　二十四　　日
~B法院書記官　李承悌
